【裁判字號】    99,上易,344
【裁判日期】    991019
【裁判案由】    拆屋還地
【裁判全文】
臺灣高等法院臺中分院民事判決         99年度上易字第344號
上  訴  人  甲○○
訴訟代理人  熊賢祺律師
複  代理人  王慧凱律師
上  訴  人  丁○○
訴訟代理人  黃俊昇律師
            陳世煌律師
被  上訴人  乙○○
            丙○○
共同訴訟代理人  戊○○
上列當事人間請求拆屋還地事件，上訴人對於民國99年 6月10日
臺灣彰化地方法院96年度訴字第 923號第一審判決提起上訴，本
院於民國99年10月 5日言詞辯論終結，判決如下：
    主  文
上訴駁回。
第二審訴訟費用由上訴人甲○○負擔新台幣壹仟伍佰元、由上訴
人丁○○負擔新台幣壹仟伍佰元。
    事實及理由
一、被上訴人主張：坐落彰化縣二林鎮○○段 1081-11地號土地
    （下稱系爭土地）為被上訴人所共有，其上如附圖編號 3，
    面積1.36平方公尺之土地，遭上訴人甲○○無權占用蓋有地
    上物；如附圖編號2，面積3.5平方公尺之土地，亦遭上訴人
    丁○○無權占用蓋有地上物。上訴人二人占用部分系爭土地
    ，面積雖不大，但致系爭土地無法與道路聯通，被上訴人受
    有重大損失，自無權利濫用之情形等情。爰依民法第 767條
    之規定，求為判決：上訴人甲○○、丁○○各自拆除上開占
    用土地之地上物，並將土地返還被上訴人。
二、上訴人丁○○辯以：其建物占用系爭土地如附圖編號 2部分
    之面積僅 3.5平方公尺，經鑑定拆除之費用為新臺幣（下同
    ）22萬5000元；且拆除會影響建物結構安全，預估修復費用
    為198萬5000元。系爭土地之公告土地現值每平方公尺 2萬
    1831元計算，整筆土地之價值為145萬5909元，較編號2部分
    建物之拆除及修復之費用 221萬元為少，顯然拆屋還地對社
    會經濟及當事人之利益造成重大損害。又其建物於建屋當時
    並未越界建築，現鑑界雖有逾越地界之情形，然並非因上訴
    人之故意或重大過失逾越地界，此乃因實施地籍圖重測後所
    造成之結果。基此，依新修正公布之民法物權編第796條之1
    及 796條，法院得斟酌公共利益及當事人利益，免為全部或
    一部之移去或變更。又系爭土地所臨斗苑路之道路寬度為12
    公尺，而系爭土地與同段1077地號土地相鄰部分之寬度僅約
    60公分，系爭土地內側最寬部分亦不到 2.9公尺，縱認該寬
    度60公分之部分為通往道路之通道，然因該臨斗苑路之土地
    寬度僅0.6公尺，依彰化縣畸零地使用自治條例第3條規定，
    系爭土地根本無法興建房屋，本無法有效利用，即根本無任
    何經濟效用，其行使本件拆屋還地權利自屬以損害他人為目
    的，依民法第 148條規定，即不能准許。此外，就該占用部
    分，上訴人願給付租金或價購，但因兩造無法達成協議，故
    請求法院以判決定之。
    上訴人甲○○則辯以：如附圖編號 3之建物係其先母康雲琴
    自56年9月興建，67年6月經地政機關實地複丈並完成保存登
    記，證實該建物均在其先母康雲琴所有之二林鎮○○段1076
    、1077地號土地上。而系爭土地原為分割前之同段1081地號
    土地（重測前為二林段 230號）之一部分，分割前之同段10
    81地號土地原面積為1749平方公尺，79年彰化縣政府辦理地
    籍重測時，地政人員未按行政程序規定辦理，以致重測圖與
    實際現況不符，使該地號土地面積增加 29.27平方公尺，其
    界址之移位自然影響鄰地同段1076、1077地號土地所有人的
    權益。其建物自56年9月興建、於67年6月複丈完成建物登記
    迄今，其間雖由三層樓增高為五層樓，惟基地並未增多或加
    寬，被上訴人之前手陳龍凱等人世居當地，並無「不在或有
    可恕之理由而不知」之情形，自應認定其知悉越界而不即提
    出異議，依民法第 796條規定，不得請求移去或變更其房屋
    。被上訴人係繼受取得系爭土地，從而被上訴人應繼受原所
    有人相鄰關係之規範，不得請求移去或變更房屋。其非故意
    越界建築，依民法第796條之1規定，應許免為全部或一部分
    之移去或變更，以顧及社會整體經濟利益，並兼顧雙方當事
    人之利益。復依鑑定報告，如附圖編號3建物拆除費用為9萬
    5000元、修復費用36萬1000元；拆除後仍會影響建物結構安
    全。被上訴人之請求顯有權利濫用情形，不應准許。
三、兩造不爭執之事項：
  (1)系爭土地如附圖編號2、3部分各為上訴人建造之地上物占用
    ，且占用地上物合法登記之建物所在基地即同地段1077地號
    土地與系爭土地之界址，上訴人丁○○亦曾以前述抗辯係重
    測結果錯誤提出確認界址之訴，已經台灣彰化地方法院北斗
    簡易庭97年度斗簡字第80號判決確定，確認界址係與現況地
    籍圖相符。
  (2)如附圖編號2、3部分之拆除、修復費用及拆除是否會影響結
    構安全等項，已經台灣省建築師公會彰化縣辦事處派員鑑定
    ，估認如附圖編號 2部分拆除之費用為22萬5000元。拆除後
    經鑑定結果係會影響建物結構安全，且預估修復費用為 198
    萬5000元。如附圖編號3建物部分拆除概算為9萬5000元，拆
    除後仍會影響建物結構安全，預估修復費用為36萬1000元。
    系爭土地96年1月之公告土地現值每平方公尺為2萬1831元，
    整筆土地價值為145萬5909元。
  (3)如附圖編號2、3占用之部分，屬系爭土地連絡道路之唯一必
    經部分。
四、得心證之理由：
  (1)被上訴人人主張：系爭土地為被上訴人所共有，其上如附圖
    編號 3，面積1.36平方公尺之土地，遭上訴人甲○○無權占
    用蓋有地上物；如附圖編號2，面積3.5平方公尺之土地，亦
    遭上訴人丁○○無權占用蓋有地上物等語，為上訴人所不爭
    執，並有土地謄本、建物謄本、地籍圖謄、原審勘驗筆錄、
    土地複丈成果圖即附圖與鑑定報告可證，並經原審調閱北斗
    簡易庭97年度斗簡字第80號確認界址事件之卷宗核明，自可
    信為真正。
  (2)上訴人甲○○所辯：系爭土地係分割自同段1081地號土地，
    分割前之1081地號土地原面積為1749平方公尺，79年彰化縣
    政府辦理地籍重測時，地政人員未按行政程序規定辦理，以
    致重測圖與實際現況不符，使該分割前之1081地號土地面積
    增加 29.27平方公尺，其界址之移位自然影響鄰地同段1076
    、1077地號土地所有人的權益云云。但系爭土地之界址，業
    經台灣彰化地方法院以97年度斗簡字第80號確認界址判決確
    定，該案認定界址與現狀地政事務所之地籍圖界址相合，是
    上訴人甲○○上開所辯，並無足採。是上訴人等所稱：其建
    物興建時並非越界建築，係因實施地籍圖重測後所造成之結
    果云云，即無足採信。
  (3)上訴人甲○○另辯稱：其建物自興建並完成所有權登記迄今
    ，其間雖由三層樓增高為五層樓，惟基地並未增多或加寬，
    被上訴人之前手陳龍凱等人世居當地，並無「不在或有可恕
    之理由而不知」之情形，自應認定其知悉越界而不即提出異
    議，被上訴人係繼受取得系爭土地，從而被上訴人應繼受原
    所有人相鄰關係之規範，依民法第 796條規定，不得請求移
    去或變更其房屋云云。但查上訴人所占用系爭土地之面積不
    大，在未經測量前，遭占用者是否可立即知悉被占用之事實
    ，非無可疑；上訴人徒以陳龍凱等人世居當地，即推論陳龍
    凱等人知悉越界建築而不即提出異議，尚無從遽信；且上訴
    人迄未舉出其他有利證據以實己說，上訴人甲○○此部分抗
    辯，亦不足採取。從而上訴人甲○○辯稱依民法第796條第1
    項規定，被上訴人不得主張拆屋還地云云，並無足採。
  (4)上訴人二人又辯稱：本件依民法第796條之1第1項及第148條
    第 1項之規定，被上訴人不得主張拆屋還地云云。經查，系
    爭土地遭如附圖編號2、3占用部分，面積固不甚大，惟恰阻
    斷了系爭土地對外唯一之通路，對系爭土地之利用、影響自
    屬全面而非僅片面。況依鑑定報告，拆除如附圖編號2、3部
    分之拆、修費用固達百萬元以上；然而系爭土地之公告現值
    價值亦超過百萬元以上，審酌上訴人係無權占用系爭土地，
    二者之比較容不得僅囿於數字之比較；且系爭土地除經由遭
    占用之土地外，別無經由其他土地以與公路連接之處，本院
    認得斟酌公共利益及當事人利益後，被上訴人請求上訴人拆
    屋還地，仍無不當，本院自無從依民法第 796條之1第1項規
    定，免被上訴人為全部或一部之移去或變更。另被上訴人請
    求上訴人拆屋還地，為其權利之正當行使，並非以損害上訴
    人為主要目的，亦不構成權利濫用，故上訴人此部分抗辯亦
    無足採。
  (5)綜上，上訴人既屬無權占有系爭土地，則被上訴人依所有權
    之作用，請求上訴人各應拆屋還地自有理由，應予准許，上
    訴人所辯均為無可取。是則原審判命上訴人拆屋還地並為假
    執行之宣告，於法並無不合。上訴意旨指摘原判決不當，求
    予廢棄改判，為無理由，應予駁回其上訴。
五、據上論結，本件上訴為無理由，依民事訴訟法第449條第1項
    、第78條、第85條第1項，判決如主文。
中    華    民    國    99    年    10    月    19    日
              民事第七庭    審判長法  官  饒鴻鵬
                                  法  官  陳毓秀
                                  法  官  李平勳
正本係照原本作成。
不得上訴。
                                  書記官  江丞晏
中    華    民    國    99    年    10    月    19    日

司法院資訊處製作；財團法人民間司法改革基金會備份。
